臺北高等行政法院判決
　　　　　　　　　　　　　　　　　　 96年度訴字第00759號
　　　　　　　　　　　　　　　.
原　　　告　甲○○
訴訟代理人　王振志律師
被　　　告　國防部
代　表　人　乙○○（部長）
訴訟代理人　丁○○
　　　　　　丙○○
上列當事人間因國軍老舊眷村改建條例事件，原告不服行政院中
華民國95年12月27日院臺訴字第0950095251號訴願決定，提起行
政訴訟。本院判決如下：
　　主  文
原告之訴駁回。
訴訟費用由原告負擔。
　　事  實
一、事實概要：
    原告於民國（下同）94年5 月30日，以其係國防部空軍司令
    部（原名稱為國防部空軍總司令部，95年2 月15日變更名稱
    為國防部空軍司令部，下稱空軍司令部）列管臺北市凌雲五
    村眷舍原眷戶盧德勝( 88年2 月18日死亡) 之配偶，其為盧
    德勝之唯一合法繼承人，可繼承盧德勝之眷戶輔助購宅權益
    ，按原核配24坪眷舍核算，應核給其輔助購宅款新臺幣（下
    同）350 萬餘元云云，向空軍司令部軍務署申請承受盧德勝
    享有之眷戶輔助購宅權益。空軍司令部軍務署以94年6 月16
    日穹義字第1459號函復，以原告為大陸地區人民，雖經法院
    裁定准許繼承原眷戶盧德勝之遺產，惟依臺灣地區與大陸地
    區人民關係條例（以下簡稱兩岸人民關係條例）第69條規定
    ，其無法接替原眷戶之輔助購宅權益等語。原告又於94 年9
    月12日函空軍司令部，以其申請承受盧德勝眷舍輔助購宅權
    益一案，逾2 個月未獲回覆云云。空軍司令部以94年9 月23
    日穹義字第0940002243號函復略以: 「原告請求核發輔助購
    宅款一案，前經該部94年6 月16日穹義字第1459號書函復在
    案。又依國軍老舊眷村重建試辦期間作業要點（以下簡稱老
    舊眷村重建試辦要點）及兩岸人民關係條例等規定，原告不
    符合原眷戶權益承受資格，不合申領輔助購宅款，亦無法接
    替眷戶輔助購宅相關權益」等語。原告不服，提起訴願，經
    訴願機關決定將原處分撤銷，責由空軍司令部於收受該決定
    書之次日起1 個月內，移轉權責機關辦理。被告遂於95年6
    月1 日以勁勢字第0950007584號函復略以: 「臺北市凌雲五
    村眷舍之原眷戶盧德勝與前配偶盧張雲年分別於88年及79年
    間死亡，經空軍司令部清查盧德勝在臺確無繼承人，原告為
    大陸地區人民，無法辦理權益接替，依被告82年12月24日（
    82 ） 恭慈字第14033 號令，註銷盧德勝所遺輔助購宅權益
    」等語，否准所請( 下稱原處分) 。原告不服，提起訴願，
    遭決定駁回，遂向本院提起行政訴訟。
二、兩造聲明：
  (一)原告聲明求為判決：
    1.訴願決定暨原處分均撤銷。
    2.命被告作成給付原告新臺幣200 萬元暨自94年6 月1 日起
      按年息百分之5 計算之利息之行政處分。
    3.訴訟費用由被告負擔。
  (二)被告聲明求為判決：
    1.原告之訴駁回。
    2.訴訟費用由原告負擔。
三、兩造之爭點：
　(一)原告主張之理由：
    1.盧德勝之原配盧張雲年於1990年1 月19日往生，父親盧銀
      興於1934年4 月27日歿，母親於1970年5 月2 日歿，其原
      配生前與盧德勝並無育有子女。原告於86年8 月1 日與盧
      德勝在大陸結婚，為盧德勝之惟一合法繼承人。而凌雲五
      村改建前，盧德勝生前原係士官可配領24坪之眷舍，依輔
      助規定，應約可領輔助款350 多萬元，乃原告依法向被告
      申請盧德勝生前應領之凌雲五村眷戶改建之輔助購宅款，
      卻遭被告否准原告之申請。
    2.依86年11月26日總統令修正公佈之國軍老舊眷村改建條例
      第5 條規定，已有明文由配偶優先承受其權益，並非屬不
      得作為繼承標的之一身專屬權，且究其條文內容亦未對原
      眷戶配偶之資格侷限於台灣地區之配偶始適用之。且自同
      條例第21條規定，可知該輔助購宅款顯為原眷戶應有之私
      產，且於原眷戶死亡時得由其配偶優先承受，依改建條例
      第5 條之規定，亦不因重建是否已未完成而得區分其配偶
      有無承受權益，佐以改建條例施行細則第19條第3 項規定
      ，益証原眷戶之配偶不因原眷戶於改建基地房屋建造完成
      前死亡，而喪失該權利。被告82年12月24日以（82）恭慈
      字第14033 號令，發布於國軍老舊眷村改建條例公布之前
      ，然隨該條例公布之後，有關牴觸該條例之函令本應依中
      央法規標準法第11條「．．．．命令不得抵觸憲法或法律
      」之規定而不應予以援用始為適法。而該函令所謂「眷村
      重建原眷戶死亡，在台無繼承人時，應配售之眷宅，收回
      改配有眷無舍官兵，不辦理大陸地區人民之輔助購宅權益
      接替』，顯已增加國軍老舊眷村改建條例第5 條所無之限
      制，依憲法第172 條「命令與憲法或法律抵觸者無效」之
      規定，應不予以適用。
    3.凡涉及兩岸人民權利義務關係之事項時，兩岸人民關係條
      例為最具優先地位之準據法。被告82年12月24日（82）恭
      慈字第14033號令，稽其內容，若原眷戶死亡，而台灣地
      區無繼承人時，就不辦理大陸地區繼承人之輔導購宅權益
      接替。否定大陸人民配偶之繼承權，顯然與兩岸人民關係
      條例第66、67條肯定大陸人民配偶繼承權之部分有違，該
      命令自應不予適用。
    4.又系爭眷村改建工程係於87年12月間始進行施工，則盧德
      勝之眷舍改建補助款權利之發生應係於施工當時，有關兩
      岸人民所涉繼承權事宜，當應適用當時有效之86年5 月14
      日總統令修正公佈之台灣地區與大陸地區人民關係條例第
      67條之規定。而原告可繼承盧德勝之上開權利既於盧德勝
      死亡之時（即88年2 月18日）發生，依上所述，即應適用
      前開條例所揭第67條第1 項及第4 項之繼承規定，將該繼
      承權利折算為價額後予以核發，始為適法，是原告暫以此
      一上限數額2 百萬元整作為請求給付之標的金額，利息之
      起算係以原告最初申請核發系爭輔助購宅款之日為準，而
      實際輔助款數額之計算方式，謹請鈞院命被告提出之。
    5.綜上所述，訴願決定機關所援引之被告82年12月24日（82
      ）恭慈字第14033 號函令，顯已抵觸國軍老舊眷村改建條
      例之規定而應屬無效，為此，爰依法狀請判決如原告訴之
      聲明，俾維原告權益。
　(二)被告主張之理由：
    1.按國軍老舊眷村改建條例第28條第l 項前段規定，本條例
      施行之日，已完成改建之眷村及已報行政院核定改建之眷
      村，依被告原規定辦理。同條例第30條規定，本條例自公
      布日施行。次按，國軍老舊眷村改建條例施行細則第23條
      規定，本條例第28條所稱被告原規定，係指本條例施行前
      ，由被告訂頒或報奉行政院核定（備）有關眷村改建、遷
      建、計價、核配、預算編列與收支及輔助購宅之有關規定
      。而國軍老舊眷村改建條例係於85年2 月5 日公布施行，
      依中央法規標準法第13條規定，法規明定自公布或發布日
      施行者，自公布或發布之日起算至第3 日發生效力。故國
      軍老舊眷村改建條例係自85年2 月7 日開始生效施行，則
      依照前開國軍老舊眷村改建條例第28條第1 項前段之規定
      ，如在85年2 月6 日以前已完成改建之眷村或已報行政院
      核定改建之眷村，仍依被告之原規定辦理眷村改建，而不
      適用國軍老舊眷村改建條例辦理眷村改建，而臺北市凌雲
      五村係在81年8 月12日經報請行政院以台81財字第28991
      號函核定由被告自建眷宅辦理改建，故臺北市凌雲五村辦
      理眷村改建係應適用國防部之原規定辦理，合先敘明。
    2.依被告69年5 月30日（69）正歸字第7499號令頒之國軍老
      舊眷村重建試辦期間作業要點伍、執行要領：三、對原眷
      戶之輔導：(一)原眷戶身分之認定：奉准有案或持有居住證
      者。另依被告82年12月24日（82）恭慈字第14033 號令，
      眷村重建原眷戶死亡，其在台灣地區無繼承人時，應配受
      之眷宅，應收回改配有眷無舍官士，不辦理大陸地區人民
      之輔助購宅權益接替。
    3.查原告之配偶盧德勝固為奉准有案或領有居住證之臺北市
      凌雲五村原眷戶，原告則為盧德勝在大陸地區之配偶，承
      前所述，臺北市凌雲五村辦理眷村改建，依國軍老舊眷村
      改建條例第28條規定，係應適用被告之規定辦理，則按前
      揭被告82年12月24日（82）恭慈字第14033 號令規定之意
      旨，盧德勝死亡後在台灣地區既無繼承人，其原配眷舍即
      應由被告收回改配其他有眷無舍官士，原告為大陸地區之
      配偶並非台灣地區之繼承人，自不得請求辦理輔助購宅權
      益接替事宜，是原處分否准原告申請核給其輔助購宅款35
      0 萬餘元，自無不當。
    4.國軍老舊眷村改建條例第28條規定已明定在國軍老舊眷村
      改建條例公布施行前已經報請行政院核定改建之國軍老舊
      眷村，並不適用國軍老舊眷村改建條例之有關規定而係仍
      依被告之原規定辦理，是本件臺北市凌雲五村之眷村改建
      既係依被告之原規定辦理改建，而非適用國軍老舊眷村改
      建條例之有關規定，自無原告所稱有行政命令牴觸法律之
      情形。無論係國軍老舊眷村重建試辦期間作業要點及國軍
      老舊眷村改建條例所規定之原眷戶輔助購宅權益，其性質
      係屬於原眷戶個人一身專屬之公法上權利，並非私法之財
      產上一切權利義務關係，自不屬於繼承之標的，故原告主
      張其因係訴外人盧德勝大陸地區之繼承人應可本於繼承人
      繼承訴外人盧德勝之眷舍改建輔助購宅權益，當亦屬對於
      原眷戶之輔助購宅權益性質有所誤解，並無理由。
    5.綜上，原告之訴並無理由，爰狀請鈞院鑒核，惠賜判決如
      答辯聲明，以待法制。
　　理  由
一、本件原告起訴後，被告之代表人由李傑變更為乙○○，茲由
    新任代表人具狀聲明承受訴訟，核無不合，應予准許。
二、原告起訴主張: 原告係國防部空軍司令部列管臺北市凌雲五
    村眷舍原眷戶盧德勝之配偶，盧德勝於88年2 月18日死亡，
    原告係盧德勝唯一合法繼承人，可繼承盧德勝之眷戶輔助購
    宅權益，依國軍老舊眷村改建條例第5 條規定，並非屬不得
    作為繼承標的之一身專屬權，且未限於台灣地區之配偶始得
    適用。系爭眷村改建工程係於87年12月間始進行施工，則盧
    德勝之眷舍改建補助款權利之發生應係於施工當時，有關兩
    岸人民所涉繼承權事宜，當應適用當時有效之86年5 月14日
    總統令修正公佈之台灣地區與大陸地區人民關係條例第67條
    之規定。被告82年12月24日（82）恭慈字第14033 號令，稽
    其內容，若原眷戶死亡，而台灣地區無繼承人時，就不辦理
    大陸地區繼承人之輔導購宅權益接替。否定大陸人民配偶之
    繼承權，顯然與兩岸人民關係條例第66、67條肯定大陸人民
    配偶繼承權之部分有違，亦違反國軍老舊眷村改建條例第5
    條規定，應不予適用。則原告可繼承盧德勝之上開權利既於
    盧德勝死亡之時（即88年2 月18日）發生，依前開條例第67
    條第1 項及第4 項規定，原告暫以此一上限數額2 百萬元整
    作為請求給付之標的金額。原處分否准原告所請，顯有違法
    ，爰提起本件行政訴訟，求為判決如聲明所示云云。
三、被告則以: 依國軍老舊眷村改建條例第28條第1 項前段規定
    ，如在85年2 月6 日以前已完成改建之眷村或已報行政院核
    定改建之眷村，仍依被告之原規定辦理眷村改建，而不適用
    國軍老舊眷村改建條例辦理眷村改建，而臺北市凌雲五村係
    在81年8 月12日，經報請行政院以台81財字第28991 號函核
    定由被告自建眷宅辦理改建，故臺北市凌雲五村辦理眷村改
    建係應適用國防部之原規定辦理，自無原告所稱有行政命令
    牴觸法律之情形。依被告82年12月24日（82）恭慈字第1403
    3 號令意旨，盧德勝死亡後在台灣地區既無繼承人，其原配
    眷舍即應由被告收回改配其他有眷無舍官士，原告為大陸地
    區之配偶並非台灣地區之繼承人，自不得請求辦理輔助購宅
    權益接替事宜。又原眷戶輔助購宅權益，其性質係屬於原眷
    戶個人一身專屬之公法上權利，並非私法之財產上一切權利
    義務關係，自不屬於繼承之標的，故原告主張其因係盧德勝
    大陸地區之繼承人，應可本於繼承人繼承盧德勝之眷舍改建
    輔助購宅權益，亦有所誤解。是原處分並無違誤，本件原告
    之訴為無理由，求為判決駁回原告之訴等語，資為抗辯。
四、按85年2 月5 日公布施行之國軍老舊眷村改建條例第28條第
    1 項前段規定，本條例施行之日，已完成改建之眷村及已報
    行政院核定改建之眷村，依被告原規定辦理。同條例施行細
    則第23條規定「本條例第二十八條所稱國防部原規定，係指
    本條例施行前，由國防部訂頒或報奉行政院核定（備）有關
    眷村改建、遷建、計價、核配、預算編列與收支及輔助購宅
    之有關規定。」次按國防部69年5 月3 日（69）正歸字第74
    99號令頒之老舊眷村重建試辦要點伍、二（三）及三（一）
    規定「眷村土地得款百分之七十輔助原眷戶購宅及補償費後
    ，不足時，由原眷戶按造價比例分擔。…」「原眷戶身分之
    認定：奉准有案或持有居住證者。」又被告82年12月24日（
    82）恭慈字第14033 號令，以眷村重建原眷戶死亡，其在臺
    灣地區無繼承人時，應配售之眷宅，由被告收回改配售有眷
    無舍官士，不辦理大陸地區人民之輔導購宅權益接替。
五、查首開事實欄所述之事實，有行政院81年8 月12日台81財字
    第28991 號函、財政部81年7 月20日台財產二字第810157號
    函、被告82年12月24日（82）恭慈字第14033 號令、戶籍謄
    本、親屬關係公證書等件，在卷可稽，並為兩造所不爭，為
    可確認之事實。
六、歸納兩造上述之主張，本件爭執之重點在於: 臺北市凌雲五
    村眷舍之改建、遷建、計價、核配、預算編列與收支及輔助
    購宅事項，是否適用老舊眷村重建試辦要點之相關規定? 原
    告可否依兩岸人民關係條例第67條第1 項及第4 項規定，請
    求繼承盧德勝之眷舍改建輔助購宅權益?
(一)、經查，臺北市凌雲五村坐落之國有土地係被告報經行政院於
    81年核定之專案讓售該部自建眷宅，有行政院81年8 月12日
    台81財字第28991 號函乙件在卷可稽，並為原告所不爭，堪
    以憑認。是以，盧德勝配住之系爭眷舍既於國軍老舊眷村改
    建條例85年2 月5 日公布施行前，早於81年8 月12日經行政
    院核定改建，其改建、遷建、計價、核配、預算編列與收支
    及輔助購宅事項，自應適用首揭老舊眷村重建試辦要點之相
    關規定。本件原告之配偶盧德勝死亡後，在台灣地區無繼承
    人，原告為大陸地區之配偶，已如前述，故被告以國軍老舊
    眷村重建試辦期間作業要點及被告82年12月24日（82）恭慈
    字第14033 號令「眷村重建原眷戶死亡，其在台灣地區無繼
    承人時，應配受之眷宅，應收回改配有眷無舍官士，不辦理
    大陸地區人民之輔助購宅權益接替。」認原告無法辦理權益
    接替，否准原告所請，於法尚無不合。
(二)、參諸軍眷業務處理辦法可知，重建試辦要點所稱原眷戶，是
    指持有居住證或持有軍眷補給證而配住宿舍之官兵本人及其
    未領退休俸之父母、未擔任公職之配偶、未滿20歲之子女未
    婚無業及滿20歲以上在學未婚無業或因殘障、痼疾其等級為
    重度之子女。並此重建試辦要點所規範之原眷戶權益，乃指
    提供原眷戶百分之70公告現值之輔助購宅地價款或於眷村改
    建完成時，取得補助以購置眷宅之權益，又此原眷戶權益因
    性質上是屬於公法上權利，並授予一定身分之人享有，故原
    則上並不得作為繼承、處分或私自轉讓之標的，原告自無從
    依繼承之法律關係，主張繼承盧德勝基於重建試辦要點所享
    有之原眷戶權益。故被告82年12月24日（82）恭慈字第1403
    3 號令，並無違反兩岸人民關係條例第66條及第67條大陸人
    民配偶繼承權之情形，原告以其本於繼承之法律關係，已繼
    承盧德勝之上開權利，可依兩岸人民關係條例第67條第1 項
    及第4 項規定提起本件請求云云，自無足採。
七、綜上所述，原告所訴各節，均非可採。被告以盧德勝在臺確
    無繼承人，原告為大陸地區人民，無法辦理權益接替為由，
    否准原告所請輔助購宅權益，核無違誤，訴願決定遞予維持
    ，亦無不合。原告仍執前詞，訴請撤銷，並求為判決如聲明
    所示，為無理由，應予駁回。
據上論結，本件原告之訴為無理由，爰依行政訴訟法第98條第1
項前段，判決如主文。
中　　華　　民　　國　　96　　年   11 　月　   8     日
                        第一庭審判長 法  官  王立杰
                                     法  官  劉錫賢
                                     法  官　林惠瑜
上為正本係照原本作成。
如不服本判決，應於送達後20日內，向本院提出上訴狀並表明上
訴理由，如於本判決宣示後送達前提起上訴者，應於判決送達後
20日內補提上訴理由書（須按他造人數附繕本）。
中　　華　　民　　國　　96　　年 　11   月　   8     日
                                     書記官  劉道文
